臺灣高等法院高雄分院民事判決　　　　95年度保險上字第17號
上　訴　人　丙○○（84年7月20日生）
　　　　　　乙○○（85年8月4日生）
兼 上 二人
法定代理人　甲○○
上三人共同
訴訟代理人　李淑妃律師
被 上 訴人　三商美邦人壽保險股份有限公司
法定代理人　戊○○
訴訟代理人　己○○
　　　　　　丁○○
上列當事人間請求給付保險金事件，上訴人對於中華民國95年10
月31日台灣高雄地方法院94年度保險字第41號所為判決，提起上
訴，本院於民國96年6 月20日言詞辯論終結，判決如下：
    主    文
上訴駁回。
第二審訴訟費用由上訴人負擔。
    事 實 及 理 由
一、上訴人起訴主張：上訴人甲○○於民國（下同）84年4 月12
    日與康太農結婚，為康太農之配偶，上訴人丙○○為康太農
    之子，上訴人乙○○為康太農之女。康太農於94年1 月20日
    死亡，其生前於87年2 月25日向被上訴人三商美邦人壽保險
    股份有限公司投保10年繳費終身壽險，保單號碼：00000000
    0000，保險金額新台幣（下同）200 萬元（下稱系爭契約）
    ，上訴人3 人為上述終身壽險保險事故發生時之受益人。依
    兩造合約第9 條約定：「要保人或受益人應於知悉本公司應
    負保險責任之事故後10日內通知本公司，並於通知後儘速檢
    具所需之文件向本公司申請給付保險金。本公司應於收齊前
    項文件後15日給付之。」上訴人於康太農死亡後即依約檢具
    所需文件向被上訴人提出給付保險金之請求，卻為被上訴人
    拒絕，為此，依據民法第199 條第1 項，兩造保險契約之約
    定請求被上訴人依約給付保險金。另，被上訴人雖辯稱系爭
    契約因康太農未按時繳交保險費，經以準備金墊繳保費後，
    於93年7 月1 日不足墊繳1 日之保險費，再經30日催告後仍
    未繳交而停效，但康太農並未收到催告通知，30日寬限期即
    無從起算，系爭契約根本無停效問題，自亦無復效問題。乃
    求為判決：被上訴人應給付上訴人丙○○、乙○○每人各66
    萬6667元，應給付上訴人甲○○66萬6666元，及各自起訴狀
    繕本送達翌日起至清償日止，按年息10% 計付利息，並願供
    擔保，請宣告假執行。
二、被上訴人則以：本件被保險人暨要保人康太農於87年2 月24
    日向被上訴人投保無誤。康君前於94年1 月20日於高雄市左
    營區○○○道防空洞燃燒木炭窒息自殺，此有相驗屍體證明
    書可稽。被上訴人前已依約退還本契約之保單價值準備金計
    新台幣11萬1697元，又依保險法第109 條第2 項之規定：「
    保險契約載有被保險人故意自殺，保險人仍應給付保險金額
    條款者，其條款於訂約2 年後始生效力。恢復停止效力之契
    約，其2 年期限應自恢復停止效力之日起算」；另依本契約
    第16條第1 項第3 款之除外責任約定：被保險人有下列情形
    之一者，本公司不負給付保險金之責任，亦即被保險人在契
    約訂立或復效之日起2 年內故意自殺或自成殘廢，由於本契
    約於93年8 月24日因康太農未於應繳費日繳納本契約之保險
    費而停效，俟93年10月26日始完成復效，而康太農卻於94年
    1 月20日自殺身故，距本契約恢復效力之日尚不足3 個月，
    依前揭保險法規定及本契約約定，被上訴人不負給付保險金
    之責任，復依保險法第109 條第1 項之規定：「被保險人故
    意自殺者，保險人不負給付保險金額之責任，但應將保險之
    保單價值準備金返還於應得之人」及本契約第16條第3 項之
    約定「第1 項各款之情形，本契約累積達有保單價值準備金
    時，依照約定退還保單價值準備金」，被上訴人已於94年2
    月21日依約退還本契約之保單價值準備金如上開所示之金額
    ，並經上訴人等3 人（受益人亦即要保人之法定繼承人）受
    領無訛等語置辯，並求為判決駁回上訴人之訴。
三、原審判決上訴人敗訴，上訴人不服，於本院聲明：(一)原判決
    廢棄。(二)被上訴人應給付上訴人丙○○、乙○○每人各66萬
    6667元，應給付上訴人甲○○66萬6666元，及各自起訴狀繕
    本送達翌日起至清償日止，按年息10% 計付利息。(三)第一、
    二審訴訟費用由被上訴人負擔。(四)願供擔保，請宣告假執行
    。
    被上訴人答辯聲明：(一)上訴駁回。(二)第一、二審訴訟費用由
    上訴人負擔。(三)如受不利益判決，願供擔保，請准免為假執
    行。
四、兩造不爭執之事項：
  (一)康太農於87年2 月24日向被上訴人投保終身壽險，保險金額
    200 萬元，並以上訴人為受益人，有系爭保險契約在卷可稽
    。
  (二)康太農於94年1 月20日在高雄市左營區○○○道防空洞內燃
    燒木炭自殺死亡，有臺灣高雄地方法院檢察署相驗屍體證明
    書在卷可憑，並經原審依職權調閱該署94年度相字第99號相
    驗卷查明屬實。
  (三)甲○○為康太農之配偶，丙○○、乙○○則為康太農之子女
    ，有戶籍謄本在卷可稽。
  (四)若上訴人之請求有理由時，被上訴人應給付之保險金為200
    萬元本息，但應扣除被上訴人已給付之保單價值準備金共11
    萬1697元（其中甲○○部分扣除3 萬7233元，丙○○、乙○
    ○各扣除3萬7232元）。
五、兩造爭執之事項：
    系爭保險契約是否有合法停效之情事（含於何時、因何原因
    而停效，是否有合法復效，何時復效）。茲分論如下：
  (一)按保險契約載有被保險人故意自殺，保險人仍應給付保險金
    額條款者，其條款於訂約2 年後始生效力恢復停止效力之契
    約，其2 年期限應自恢復停止效力之日起算，又被保險人在
    契約訂立或復效之日起2 年內故意自殺或自成殘廢者，保險
    人不負給付保險金責任，保險法第109 條第2 項及康太農與
    被上訴人訂立之終身壽險保險契約基本條款第16條第1 項第
    3 款定有明文。
  (二)經查，被上訴人抗辯稱，康太農自民國92年4 月間起，即未
    按期繳納保險費，被上訴人乃依本契約條款之約定，依康太
    農於要保書上所勾選之「自動墊款」之方式，以契約累積之
    保單價值準備金，扣除其先前之借款本金與利息代為墊繳本
    契約保險費，且每墊繳一期保險費後，被上訴人仍依本契約
    條款約定通知康太農繳交下一期保險費，又至93年6 月24日
    當期，本契約之剩餘保單價值準備金已不足墊付一期之保險
    費（保險費每期為3083元），是其餘額僅得以日計墊繳保險
    費（每日103 元）墊至93年7 月1 日該保單價值準備金之餘
    額已不足墊繳一日，被上訴人乃於93年7 月28日發催告函通
    知康太農於收受通知後30日內繳納等情，業據其提出本契約
    之歷次繳費及自動墊繳之紀錄（見一審卷第132 頁被證六）
    ，93年7 月28日國內大宗掛號、報值存根、催告函（見一審
    卷第191 頁、193 頁）等件為證，上訴人對於被上訴人所提
    出之康太農歷次繳費及墊繳紀錄之真正於原審並不爭執，惟
    否認有收到被上訴人之催告通知（見一審卷第190 頁），並
    辯稱，被上訴人並未發函向康太農催繳保費，則系爭之保險
    契約自始至終並未進入寬限期，自亦無寬限期間終了翌日停
    止效力之事實，且依照要保書所載，並沒有任何收費地址的
    記載，自應以康太農的住所即高雄市○○○街121 巷44號為
    收費地，而非以其上班處高雄市○○街79號為收費地，被上
    訴人歷次催告函並未向仁愛二街121 巷44號送達，所以並沒
    有合法催告，自然也沒有發生合法停效的結果云云。
    惟查(一)被上訴人主張於93年5 月26日及於93年7 月28日有發
    函至同愛街79號給康太農催繳保費，業據其提出國內大宗掛
    號、報值存根二份為證（見本院卷第45頁、一審卷第191 頁
    ），且該二次寄發時間均在康太農欠繳保費後不久即寄發，
    此有上訴人所不爭執為真正之歷次繳費及自動墊繳之紀錄（
    見一審卷第132 頁被證六）可稽，是被上訴人主張該二次所
    寄發者均為卷內之催繳保費通知書應屬可採。又本件要保書
    （見本院卷第70頁）載明康太農住所為高雄市新興區○○○
    街121 巷44號，服務單位地址為高雄市○○街79號，而收費
    地址則未記載，此種情形，本應以康太農在仁愛二街121 巷
    44號住所為送達地址，此為兩造所不爭之事實。惟查，被上
    訴人於93年7 月28日發函催告後，康太農曾於93年10月5 日
    申請復效，且康太農在投保後到89年11月間第一次需要自動
    墊繳前，均有繳納保險費（見一審卷第132 頁），當可見康
    太農長期應有收到被上訴人寄至同愛街79號之通知，則被上
    訴人縱使未向康太農住所送達，亦應受信賴保護而生合法送
    達之效力。(二)被上訴人於93年7 月28日發函催告康太農繳款
    ，已如前述，雖被上訴人係以普通掛號寄送而未知康太農確
    於何日收受，惟以康太農俟於93年10月5 日申請復效以觀，
    康太農應有收受該催繳保費通知書亦如前述，則依我國郵政
    目前之作業經驗，康太農當於93年7 月30日收受被上訴人之
    催告函，加計30日之寬限期間，契約停效日應為93年8 月30
    日，被上訴人依其電腦系統設定停效日為93年8 月24日（見
    本院卷第60頁），固因寬限期間不足而有不當，惟康太農於
    93年10月5 日申請復效時已在93年8 月30日停效日之後，且
    經被上訴人同意於93年10月25日復效，則該被上訴人自行設
    定之93年8 月24日停效日寬限期間不足之瑕疵應已治癒，雙
    方權利義務自應依嗣後合意之93年10月25日復效日為準。
    從而，上訴人此部分所辯，並不足取。
六、綜上：康太農與被上訴人訂立之保險契約因未按期繳納保險
    費而被停止效力，至93年10月25日始恢復效力，已如前述，
    如於2 年內自殺者無論依保險法或保險契約第16條第1 項第
    3 款約定，被上訴人均不必給付保險金額，康太農自93年10
    月25日恢復效力至94年1 月20日自殺死亡，相隔未滿2 年，
    被上訴人依首揭說明，自不必給付保險金額，原審連同上訴
    人之假執行予以駁回，並無不當，上訴意旨求予廢棄改判，
    為無理由，應予駁回。
七、兩造其餘攻擊防禦方法與判決之結果不生影響，爰不予論述
    ，併此敘明。
八、據上論結，本件上訴為無理由，依民事訴訟法第449 條第1
    項、第78條，第85條第1項前段，判決如主文。
中　　華　　民　　國　　96　　年　　7 　　月　　4 　　日
                            民事第四庭
                                審判長法官  蔡文貴
                                法      官  徐文祥
                                法      官  黃科瑜
以上正本證明與原本無異。
如對本判決上訴，須於判決送達後20日內向本院提出上訴狀，其
未表明上訴理由者，應於上訴後20日內向本院提出上訴理由書（
均須按他造當事人之人數附繕本）。上訴時應提出委任律師或具
有律師資格之人之委任狀，並依附註條文規定辦理。
中　　華　　民　　國　　96　　年　　7 　　月　　17　　日
                                書  記  官  葉淑華
附註：
民事訴訟法第466條之1：
對於第二審判決上訴，上訴人應委任律師為訴訟代理人，但上訴
人或其法定代理人具有律師資格者，不在此限。
上訴人之配偶、三親等內之血親、二親等內之姻親，或上訴人為
法人、中央或地方機關時，其所屬專任人員具有律師資格並經法
院認為適當者，亦得為第三審訴訟代理人。
第１項但書及第２項情形，應於提起上訴或委任時釋明之。
                                                      Ｆ
